【裁判字號】    99,簡上,79
【裁判日期】    990423
【裁判案由】    確認本票債權關係不存在
【裁判全文】
臺灣高雄地方法院民事判決              99年度簡上字第79號
上  訴  人  甲○○
被 上訴 人  乙○○
上列當事人間請求確認本票債權關係不存在事件，上訴人對於民
國98年8 月26日本院高雄簡易庭98年度雄簡字第2264號第一審判
決提起上訴，本院於99年3 月29日言詞辯論終結，判決如下：
    主  文
上訴駁回。
第二審訴訟費用由上訴人負擔。
    事實及理由
一、按當事人不得於第二審提出新攻擊或防禦方法，但如不許其
    提出顯失公平者，不在此限，民事訴訟法第436 條之1 第3
    項準用同法第447 條第1 項第6 款定有明文。本件上訴人雖
    於第二審程序中始提出伊係在黑道脅迫之情形下才簽發如附
    表所示之本票2 紙（下稱系爭本票），自得撤銷簽發系爭本
    票意思表示之主張，然本院審酌上開主張若屬實在，確實攸
    關系爭本票債權之存否，已徵如不許上訴人於本院提出，恐
    顯失公平。此外，參酌上訴人所述當初係因被上訴人允諾不
    請求系爭本票票款，始未於原審提出上開主張；暨佐以上訴
    人於第一審未委任律師為訴訟代理人，難期上訴人為完善之
    訴訟攻防，如不許其於本院提出上開新攻擊方法，確有顯失
    公平之情形，揆諸上開規定，自應許上訴人提出，合先敘明
    。
二、上訴人主張：上訴人自民國94年起陸續向被上訴借款多筆，
    共計新臺幣（下同）69萬元（下稱系爭借款），並先、後簽
    發系爭本票作為擔保，兩造雖未具體約定清償日期，惟就利
    息部分約定上訴人於返還系爭借款前，每10萬元每月應給付
    8 千元之利息與被上訴人。上訴人自95年間起陸續按月繳息
    ，迄至97年3 月份因經濟困難，始未依約繳納利息，然上訴
    人自借款起迄至97年3 月份止所繳納之利息總額既已逾借款
    本金69萬元，上訴人自無須返還系爭借款。詎料，被上訴人
    仍持系爭本票向本院聲請裁定准予強制執行，並經本院核發
    98年度司票字第3810號本票裁定，上訴人為避免權益遭受損
    害，自有確認系爭本票債權不存在之必要，爰於原審聲明：
    確認被上訴人所持有，由上訴人簽發之系爭本票債權不存在
    。嗣經原審調查審認後，判決上訴人敗訴。茲上訴人不服原
    判決而提起上訴，除援用原審主張及陳述外，並補陳：伊遭
    被上訴人與訴外人和欣客運公司之職員脅迫而簽發系爭本票
    ，伊固在系爭本票上發票人欄簽名及蓋指印，惟票據上之發
    票日期、金額均非伊所填寫，伊因被脅迫而為意思表示，自
    得依民法第92條第1 項之規定撤銷被脅迫之意思表示，並於
    本院99年3 月9 日準備程序中以言詞當庭撤銷簽發系爭本票
    之意思表示等情。爰於本院聲明：原判決廢棄；確認系爭本
    票債權不存在。
三、被上訴人則以：上訴人自94年起即陸續向被上訴人借款共69
    萬元，其後，上訴人才簽發系爭本票作為擔保，惟上訴人迄
    今均未清償借款本金；又兩造間就系爭借款之利息利率，係
    約定以每10萬元每月給付8 千元計付，惟上訴人自96年起即
    未正常清償利息，故系爭本票所擔保之借款債權尚未消滅等
    語，資為抗辯。爰於原審聲明：上訴人之訴駁回。茲因原審
    判決上訴人全部敗訴，上訴人不服而提起本件上訴，被上訴
    人除援用原審之主張及陳述外，並於本院補稱：上訴人係在
    和欣客運公司的休息室簽發系爭本票，伊並未脅迫上訴人簽
    發系爭本票等語。並聲明：上訴駁回。
四、兩造不爭執事項：
（一）上訴人自94年起陸續向被上訴人借款共69萬元，兩造約定
      借款利率為每10萬元按月應給付8 千元之利息計算。
（二）上訴人至起訴時為止，僅清償系爭借款之部分利息，尚未
      清償系爭借款。
（三）上訴人在系爭本票之發票人欄上簽名及蓋指印。
五、兩造爭執事項為：上訴人是否因受到被上訴人及第三人之強
    暴脅迫而簽發系爭本票？茲論述如下：
（一）按當事人主張有利於己之事實，就其事實有舉證之責任，
      民事訴訟法第277 條前段著有明文；次按被脅迫而為意思
      表示者，依民法第92條第1 項之規定，表意人固得撤銷其
      意思表示，惟主張被脅迫而為意思表示之當事人，應就此
      被脅迫之事實負舉證之責任（最高法院44年台上字第75號
      判例要旨參照）。又按撤銷被脅迫之意思表示應於脅迫終
      止後，一年內為之，民法第93條亦揭有明文。上訴人主張
      因遭被上訴人及第三人脅迫而簽發系爭票據，並於本院準
      備程序中表示撤銷簽發系爭本票之意思表示，惟為被上訴
      人所否認，並以前揭情詞置辯。
（二）經查，上訴人主張係遭被上訴人及第三人脅迫而簽發系爭
      本票云云，無非以報案三聯單（本院卷第9 頁）、刑事告
      訴狀及刑事追加被告狀（本院卷第25頁、第26頁）為憑。
      然觀之報案三聯單內容所示，客觀上僅能證明上訴人於98
      年2 月12日曾因妨害自由案件向高雄縣政府警察局仁武分
      局大社分駐所報案，尚無法直接證明上訴人係遭被上訴人
      及第三人脅迫而簽發系爭本票，已徵上訴人指稱遭脅迫云
      云，難予遽採。況上訴人所提之刑事告訴狀及刑事追加被
      告狀，係上訴人單方指述，除上訴人另提出其他客觀證據
      ，以實其說外，尚難遽採。此外，本院細譯上開書狀內容
      ，亦僅論及上訴人曾遭他人暴力討債，惟對於是否遭脅迫
      而簽發系爭本票乙節，卻隻字未提。是從上開刑事告訴狀
      暨刑事追加被告狀記載內容以觀，亦無從證明上訴人因遭
      被上訴人及第三人脅迫而簽發系爭本票。益有進者，參諸
      上訴人不爭執之前陸續向被上訴人借款，後來，經過兩造
      討論，上訴人才在系爭本票上簽名及蓋指印乙節（見本院
      卷第43頁）以觀，亦難謂上訴人係遭脅迫始簽發系爭本票
      。從而，上訴人主張遭受被上訴人及第三人脅迫而簽發系
      爭本票云云，要無可採。
（三）此外，上訴人主張於98年2 月12日遭被上訴人及第三人脅
      迫而簽發系爭本票乙節，縱然屬實，惟按上訴人如遭脅迫
      而簽發系爭本票，依法即應於脅迫終了後1 年內撤銷前所
      為的發票意思表示。次查，上訴人主張之實際發票日係98
      年2 月12日乙節，為被上訴人所不爭執，堪上訴人簽發系
      爭本票之日期為98年2 月12日。果爾，上訴人遲至本院99
      年3 月9 日準備程序中，始當庭以言詞撤銷前開意思表示
      ，即已逾越除斥期間，其撤銷亦不合法。至系爭本票之實
      際發票日期固與系爭本票上發票欄之發票日98年5 月15日
      有所不同，然此應系兩造合意將發票日期延後簽發所致，
      故於上訴人未為其他特別主張或舉證的情形下，仍應以實
      際發票日即98年2 月12日做為上訴人遭脅迫終了之時期，
      併予敘明。
六、綜上所述，系爭本票原因關係即系爭借款債權既存在於兩造
    之間，而上訴人亦無從證明有何遭脅迫簽發系爭本票之事由
    ，從而，上訴人請求確認系爭本票之債權不存在，為無理由
    ，不應准許。原審據此為上訴人敗訴判決，並無違誤，上訴
    意旨仍執前詞指摘原判決不當，求予廢棄，為無理由，應予
    駁回。
七、據上論結，本件上訴為無理由，依民事訴訟法第436 條之1
    第3項 、第449 條第1 項、第78條，判決如主文。
中    華    民    國    99    年    4     月    23    日
                 民事第五庭  審判長法  官  李昭彥
                                   法  官  何佩陵
                                   法  官  賴文姍
以上正本證明與原本無異。
本判決不得上訴。
中    華    民    國    99    年    4     月    23    日
                                   書記官  鄭淑華
李昭彥
附表
┌──┬──────┬─────┬────┬──────┬─────┐
│    │            │          │        │            │          │
│編號│發票日      │票面金額  │  到期日│利息起算日  │ 票據號碼 │
│    │            │（新台幣）│        │            │          │
├──┼──────┼─────┼────┼──────┼─────┤
│    │            │          │        │            │          │
│  1 │98年5月15日 │400,000元 │  未載  │本票裁定送達│ 639890   │
│    │            │          │        │之翌日起    │          │
├──┼──────┼─────┼────┼──────┼─────┤
│    │            │          │        │本票裁定送達│          │
│  2 │98年5月15日 │290,000元 │  未載  │之翌日起    │ 639889   │
│    │            │          │        │            │          │
└──┴──────┴─────┴────┴──────┴─────┘

司法院資訊處製作；財團法人民間司法改革基金會備份。
